【裁判字號】    95,訴,75
【裁判日期】    950223
【裁判案由】    洗錢防制法
【裁判全文】
臺灣高雄地方法院刑事判決                95年度訴字第75號
公  訴  人  臺灣高雄地方法院檢察署檢察官
被      告  乙○○
                    2
上列被告因洗錢防制法案件，經檢察官聲請簡易判決處刑（94年
度偵緝字第2314號），本院高雄簡易庭認不應逕以簡易判決處刑
（94年度簡字第6609號），移由本院刑事庭改依通常程序審理，
本院判決如下：
    主  文
乙○○幫助意圖為自己不法之所有，以詐術使人將本人之物交付
，累犯，處有期徒刑肆月，如易科罰金，以參佰元折算壹日。
    事  實
一、乙○○前於民國81年間因違反肅清煙毒條例案件，經臺灣高
    等法院高雄分院及本院分別以81年度上訴字第1111號判處有
    期徒刑3 年2 月及82年度訴字第4588 號判處有期徒刑3 年6
    月確定，2 案合併執行，於85年1 月30日縮短刑期假釋出監
    ，嗣於89年3 月29日因縮刑期滿未經撤銷視為執行完畢。詎
    乙○○仍不知悔改，可預見將自己金融帳戶提供他人使用，
    可能幫助他人遂行詐欺取財之犯罪目的，竟仍以縱有人以其
    金融帳戶實施詐欺取財犯行，亦不違背其本意之幫助犯意，
    於91年8 月29日，向位於高雄市新興區○○○路之「高雄順
    昌郵局」，申請開立帳戶（局號：0000000 ，帳號：000000
    0 號）之存摺、提款卡及密碼後，當日旋即於高雄市某處，
    以抵償債務新台幣（下同）2000元之代價，將上開存褶、提
    款卡及密碼交付予真實姓名年籍均不詳綽號「阿順」之成年
    男子，供該綽號「阿順」之成年男子所屬詐騙集團遂行詐欺
    犯行。嗣該詐騙集團以寄送「東強控股股份有限公司」之宣
    傳單且內附刮刮樂對獎卡方式，致丙○○於91年10月上旬某
    日收到該宣傳單，發現刮中100 萬元現金獎後，隨即依宣傳
    單上所載之0000000000號免付費電話與該集團成員聯絡，該
    集團成員對丙○○佯稱須先匯款6 萬元，始能領取獎金云云
    ，致丙○○陷於錯誤，而於同年10月9 日，匯寄6 萬元至上
    開乙○○郵局帳戶內，而上開帳戶內之匯款均遭該詐騙集團
    人員以提款卡將上開款項提領一空，嗣因丙○○遲未接獲中
    獎金額始知受騙，而報警循線查獲上情。
二、案經高雄市政府警察局報告臺灣高雄地方法院檢察署檢察官
    偵查後聲請逕以簡易判決處刑。
    理  由
壹、程序方面：
    本件被告及檢察官均對本院所提示證據之證據能力均不爭執
    ，本院審酌各該證據作成之情況，認為適當，依刑事訴訟法
    第159 條之5 得作為證據，核先敘明。
貳、實體方面：
一、訊據被告乙○○固坦承有提供上開郵局帳戶予他人抵償債務
    之事實不諱，惟矢口否認有何幫助詐欺之犯意，辯稱：伊沒
    有幫助詐騙集團，因為「阿順」說帳戶借他們使用1 年，就
    可以去申請信用卡借錢云云。經查：
(一)上揭事實，業據告訴人即被害人丙○○於警詢、偵查中指訴
    明確，復有郵政國內匯款執據、東強控股股份有限公司刮刮
    樂彩券、宣傳單、被告上開郵政存簿儲金立帳申請書、郵局
    帳戶預留印鑑卡各1 紙在卷可資佐證（見91年度發查字第62
    28號卷第3 至6 頁、92年度他字第897 號卷第19、21、44頁
    ），足證上開帳戶確係該詐騙集團用以詐騙被害人所得之匯
    款帳戶甚明。
(二)又被告將上開帳戶之存摺、提款卡、密碼，以抵償債務2000
    元之代價交付予綽號「阿順」之事實，亦經被告於本院審理
    時供明在卷（見94年度簡字第6609號第15頁、95年度訴字第
    75號卷第15、26頁）。被告雖以前揭情詞置辯，惟查，金融
    存款帳戶，事常攸關個人財產權之保障，透過與存戶印鑑章
    之結合，更具有個人專屬性及私密性，若非本人或與本人有
    相當關係之人，難有理由許可流通使用帳戶、印章。縱偶有
    特殊理由將帳戶、印章交付他人之需，亦必深入瞭解該帳戶
    之使用情形，甚亦對之加以監督防弊。而現今國內社會層出
    不窮之寄發信函、寄發電子郵件、撥打電話、傳送簡訊等等
    類似方法以詐騙他人交付財物之不法份子，經常伺機收購人
    頭帳戶，於被害人受騙後將金錢轉入人頭帳戶後，再利用人
    頭帳戶之存款帳戶、印章、存摺、提款卡及密碼轉帳取款，
    以掩飾渠等之不法行徑，避免執法人員追究、處罰，並確保
    犯罪所得之不法利益，此從一般社會新聞報導及坊間耳語皆
    可得知，在客觀上當得預見一般取得他人金融存款帳戶使用
    之行徑當常與財產犯罪密切相關。又現行金融市場之一般開
    戶手續，僅需本人持其身份證正本及印鑑章加上相當低廉之
    存款即可開戶，常人若有使用金融帳戶之必要，何不自行申
    請開戶，為何要以支出代價之方式向他人購買金融帳戶，堪
    見購買他人帳戶之人多有犯罪或掩飾犯行之不法用途。被告
    於行為時已為成年人，依被告之年齡及社會經驗對於前述各
    社會現象，均無法推諉不知，其既以2000元之代價將上開帳
    戶存摺、提款卡及密碼提供予綽號「阿順」所屬詐欺集團使
    用，縱無證據證明被告明知綽號「阿順」及其所屬詐欺集團
    之犯罪態樣（按有可能係供詐欺、或擄車勒贖之用），然就
    該詐欺集團嗣後將其提供之帳戶供作詐欺取財之用，並藉以
    方便取得贓款及掩飾其詐欺犯行不易遭人查緝，顯不違反被
    告之本意，被告自有幫助該詐欺集團詐欺取財之未必故意，
    是被告辯稱不知是要作為詐騙使用云云，顯違一般生活經驗
    法則，自無可採。
(三)綜上所述，本案事證明確，被告幫助詐欺犯行，堪以認定。
二、按刑法上之幫助犯，係對於犯罪與正犯有共同之認識，而以
    幫助之意思，對於正犯資以助力，而未參與實施犯罪之行為
    者而言（最高法院75年度台上字第1509號、84年度台上字第
    5998號、88年度台上字第1270號判決參照）；是以，如未參
    與實施犯罪構成要件之行為，且係出於幫助之意思提供助力
    ，即屬幫助犯，而非共同正犯。被告提供上開帳戶之存摺、
    提款卡及密碼予綽號「阿順」所組成之犯罪集團使用，使該
    集團成員得基於詐欺取財之犯意聯絡，向被害人丙○○施用
    詐術，致使其陷於錯誤，匯款至被告上開帳戶內，而遂行詐
    欺取財之犯行，然被告單純提供帳戶供人使用之行為，並不
    等同於向被害人施以欺罔之詐術行為，且亦無證據證明被告
    有參與詐欺取財犯行之構成要件行為，是被告提供上開帳戶
    之存摺、提款卡及密碼供人使用之行為，對於綽號「阿順」
    所組成之犯罪集團遂行詐欺取財犯行，資以助力，核其所為
    ，係犯刑法第339 條第1 項詐欺取財罪之幫助犯（原起訴意
    旨認係犯幫助常業詐欺罪嫌，然依卷附之證據資料所示，僅
    能證明綽號「阿順」等人組成之犯罪集團，僅向告訴人丙○
    ○1 人詐取財物，尚無其他被害人出面指證該犯罪集團另涉
    有詐欺犯行，此外，亦無其他積極證據足以證明該犯罪集團
    有本於同一犯罪行為之意思反覆為之，且賴以為生之常業詐
    欺犯行，該犯罪集團之所為，僅能成立普通詐欺罪，公訴檢
    察官亦當庭變更起訴法條為刑法第339 條第1 項之幫助詐欺
    罪，核與前開所認相符，本院即毋庸再依法變更起訴法條，
    附此敘明），依刑法第30條第2 項規定，按正犯之刑減輕之
    。又被告前於81年間因違反肅清煙毒條例案件，經臺灣高等
    法院高雄分院及本院分別以81年度上訴字第1111號判處有期
    徒刑3 年2 月及82年度訴字第4588號判處有期徒刑3 年6 月
    確定，2 案合併執行，於85年1 月30日縮短刑期假釋出監，
    嗣於89年3 月29日因縮刑期滿未經撤銷視為執行完畢等情，
    有臺灣高等法院被告前案紀錄表1 份在卷足憑，其於受有期
    徒刑執行完畢後，5 年以內再犯有期徒刑以上之本罪，為累
    犯，依刑法第47條規定，加重其刑，並依刑法第71條第1 項
    規定刑有加重及減輕者，先加後減之。爰審酌被告貪圖小利
    ，將個人帳戶提供他人詐欺取財使用，紊亂社會正常交易秩
    序，並使不法之徒藉此輕易從事犯罪，檢警難以追查緝捕，
    所造成之危害非輕，惟念其犯後坦承部分犯行，態度並非不
    良等一切情狀，量處如主文所示之刑，並諭知易科罰金之折
    算標準，以資懲儆。至被告所交付之上開帳戶存摺及提款卡
    等物，雖係供犯罪所用之物，然既已交付該真實姓名年籍均
    不詳之人使用，顯已移轉其所有權予該人，而非被告所有，
    且均非違禁物，亦無證據足資證明係屬應沒收之物，又因幫
    助犯不適用責任共同之原則，對正犯所有供犯罪所用或因犯
    罪所得之物，勿庸併為沒收之宣告（最高法院88年度台上字
    第6234號判決參照），爰不另為沒收之宣告，併予敘明。
三、公訴意旨另認被告上開犯行，亦犯洗錢防制法第9 條第1 項
    之幫助隱匿重大犯罪所得財物罪。惟查，洗錢防制法所稱之
    「洗錢」行為，並非泛指所有掩飾自己或他人因犯罪所得財
    物或財產上利益之行為，而係指掩飾自己或他人因「重大犯
    罪」所得財物或財產上利益之行為，始足當之，其中所謂之
    「重大犯罪」，洗錢防制法第3 條總共臚列12款項不同類型
    之犯罪行為，必須是因上開犯罪行為（即洗錢防制法第3 條
    所規定之重大犯罪）之犯罪所得之財物或利益，而加以掩飾
    ，始構成洗錢防制法上之洗錢行為。而刑法第339 條第1 項
    之普通詐欺罪，並非洗錢防制法第3 條所稱之重大犯罪，是
    被告提供上開帳戶存摺之行為，既非構成幫助常業詐欺罪，
    亦無成立洗錢犯行之可能，自無洗錢防制法第9 條第1 項之
    適用。惟公訴意旨認此部分若成立犯罪，則與前揭論罪科刑
    部分具有想像競合之裁判上一罪關係，爰不另為無罪之諭知
    。
據上論斷，應依刑事訴訟法第452 條、第299 條第1 項前段，刑
法第30條第1 項前段、第2 項、第339 條第1 項、第47條、第41
條第1 項前段，罰金罰鍰提高標準條例第1 條前段、第2 條規定
，判決如主文。
本案經檢察官甲○○到庭執行職務。
中    華    民    國    95    年    2     月    23    日
                  刑事第三庭  審判長法  官   張意聰
                                    法  官   郭瓊徽
                                    法  官   錢衍蓁
以上正本證明與原本無異。
如不服本判決，應於判決送達後10日內，向本院提出上訴狀。
中    華    民    國    95    年    2     月    23    日
                                    書記官   鄭淑臻
附錄本判決論罪之法條：
中華民國刑法第339條第1項
意圖為自己或第三人不法之所有，以詐術使人將本人或第三人之
物交付者，處5 年以下有期徒刑、拘役或科或併科1 千元以下罰
金。


司法院資訊處製作；財團法人民間司法改革基金會備份。
